---
title: "Clase virtual 7/9"
format: html
editor: visual
---

## Repaso conceptual de distribuciones

```{r}
library(tidyverse)
library(ggridges)

titanic_df <- read_csv("/home/lucas/ICD/2C2023/Clase 2/guia_2_Titanic.csv", locale = locale(decimal_mark = ","))
```

```{r}
view(titanic_df)
```

Análisis de precios del Titanic

*Box-plot*

```{r}
titanic_df %>%  
  ggplot(aes(x=fare)) +
  geom_jitter(aes(y=1), width=0) +
  geom_boxplot(aes(y=0), fill='darksalmon')+
  #geom_violin(aes(y=0),alpha=0.4)+
  labs(x="...")+
  scale_y_continuous(name=NULL)
```

*Histograma*

```{r}
titanic_df %>%  
  ggplot(aes(x=fare)) +
  geom_histogram()+
  labs(x="Tarifa")+
  scale_y_continuous(name=NULL)
```

*Densidad del costo del pasaje*

```{r}
titanic_df %>%ggplot(aes(x=fare)) +
  geom_histogram(aes(y=..density..),alpha=0.3)+
  geom_density(alpha=0.5,bw=15)
```

### Veamos algunos otros gráficos y que podemos decir de ellos...

Densidades del costo del pasaje por supervivencia:

```{r}
##Densidades del costo del pasaje por supervivencia

titanic_df %>%ggplot(aes(x=...,fill=...)) +
  geom_density(alpha=0.5)+
  #coord_cartesian(xlim = c(0, 200))+
  labs(x="...")
```

Analizar las siguientes frases:

*"A medida que el costo del pasaje aumenta hay mas sobrevivientes que no sobrevivientes"*

*"A medida que el costo del pasaje aumenta hay mas chances de sobrevivir"*

Puedo hablar de como son las distribuciones de cada clase y en un rango de tarifas cual tiene mayor densidad

Densidad del costo del pasaje según la edad:

```{r}
titanic_df %>% 
  ggplot(aes(x=age, fill=survived)) +
  geom_density( alpha=0.5, stat='density',scale = 0.9) 
```

*"La mayoría de las personas que NO sobrevivieron tenían entre 20 y 35 años"*

*"En el rango de edad de 0 a 5 años el grupo de sobrevivientes tiene mayor proporción que el de no sobrevivientes"*

Ultimo ejemplo, distribución según la *edad*, categorizado en sobrevivió y en *clase*:

```{r}
titanic_df %>% 
  ggplot(aes(x=age, fill=survived, height = stat(density))) +
  geom_density_ridges(aes(y=class), alpha=0.5, stat='density',scale = 0.9) 
  #facet_wrap(~survived)
```

*"la primera clase es la que menor densidad de muertes presentó"*

*No puedo comparar toda el área de la curva.*
