---
title: "Clase virtual 2"
format: html
editor: visual
---

### Importo librerias y dataset

```{r}
library(tidyverse)
```

```{r}
titanic_df <- read_csv("/home/lucas/ICD/2C2023/Clase 2/guia_2_Titanic.csv", locale = locale(decimal_mark = ",")) 

new_titanic_df <- rename(titanic_df, 'Puerto' = 'Port of Embarkation', "padres_hijos"="parents / children aboard the Titanic", "hermanos"="siblings of the passenger")
```

```{r}
spec(new_titanic_df)
```

### Algunas preguntas que podemos responder con `geom_bar`

1.  De los que viajan solos ¿hay mas hombres o mujeres?

```{r}
ggplot(data = new_titanic_df) + 
  geom_bar(mapping = aes(x=..., fill=...))
```

2.  ¿De las personas que viajan solas qué proporción son mujeres?

Para poder ver esto hay que agregar `position = "fill"` al `geom_bar`:

```{r}
ggplot(data = new_titanic_df) + 
  geom_bar(mapping = aes(x=alone,fill=who), position="fill")
```

3.  Que fracción de mujeres viaja sola?

```{r}
ggplot(data = new_titanic_df) + 
  geom_bar(mapping = aes(x=who,fill=alone), position="fill") 
```

Viendo este grafico, ¿puedo afirmar que "la fraccion de hombres que viajan solos es mayor que la fraccion de mujeres"?
